【裁判字號】    89,易,5300
【裁判日期】    900112
【裁判案由】    偽造文書
【裁判全文】
臺灣高雄地方法院刑事判決                        八十九年度易字第五三號
    公  訴  人  臺灣高雄地方法院檢察署檢察官
    被      告  乙○○
右列被告因偽造文書案件，經檢察官提起公訴（八十八年度偵字第二三六七０號），
本院判決如左：
    主  文
乙○○共同連續明知為不實之事項，而使公務員登載於職務上所掌之公文書，足以生
損害於公眾及他人，處拘役伍拾日，如易科罰金，以佰元折算壹日。
    事  實
一、緣甲○○（起訴書誤載為林健次）經由蔡明取之介紹，於民國八十七年一月十二
    日向乙○○借款新台幣（下同）一千萬元，並提供坐落高雄縣仁武鄉○○○段第
    一三一之一、第一二一之二、第一二一之三、第一二一之五、第一二一之九、第
    一二一之十一等地號土地六筆，設定第二順位抵押權予乙○○所指定之第三人李
    青松以供債權擔保；甲○○復於八十七年二月十九日向乙○○借款六百萬元，並
    提供坐落高雄市○鎮區○○段三小段第九五一之一、第九五二、第九五七、第九
    七七、第九七八、第九七八之二、第九七八之三、第九七八之四、第九七九、第
    八六八之四、第九五三之二、第九七八之一、第九四三、第九四五、第九四五之
    一、第九四五之二、第九四五之三、第九四八之一、第九四九、第九五０、第九
    五０之一、第九五０之二、第九五一、第九四三之二等地號土地二十四筆及建物
    門牌號碼高雄市○鎮區○○街二九號房屋壹棟，設定第二順位抵押權予乙○○所
    指定之第三人李青松，上開二筆借款均約定收取以每月二分半計算之利息。嗣甲○○因無力清償本息共計一千九百餘萬元，前述土地雖經設定第二順位抵押權，
    仍無法擔保債權之實現，甲○○乃另提供楊職誌所有坐落高雄市○○區○○段第
    一五一地號、高雄縣鳳山市○○段一甲小段第一四三二、第一四三二之三一、第
    一四三二之三四、高雄縣鳳山市○○段第一二二九之二０、第一二三一等地號土
    地六筆（下稱系爭土地），一方面作為增加債權之擔保，並欲從中藉之向乙○○
    再行借款，以疏緩其經濟上之困境。甲○○（檢察官另行分案偵查中）與乙○○
    二人均明知彼此間，並無買賣系爭土地之事實，竟共同基於使公務員登載不實之
    概括犯意聯絡及行為分擔，委由有共同犯意聯絡之代書丙○○（檢察官另行分案
    偵查中），分別制作買賣價金七百零三萬六千四百三十三元及四千五百三十六萬
    九千四十元之不實所有權移轉契約書，及以買賣為原因之系爭土地所有權移轉登
    記申請書等，於八十八年五月十一日，連續持向高雄市三民地政事務所及高雄縣
    鳳山地政事務所申請辦理所有權之移轉登記，使該等地政事務所之承辦公務員，
    將上開不實之買賣事項，據以登載於其職務上所掌之土地登記簿上，足以生損害
    於地政機關對於土地登記管理之正確性及楊職誌。嗣因乙○○僅願以上開土地為
    增加債權之擔保，不願再借款給甲○○，雙方對契約解釋真義發生歧異，經甲○○提起詐欺之告訴，始悉上情。
二、案經甲○○訴由臺灣高雄地方法院檢察署檢察官偵查起訴。
    理  由
一、訊據被告乙○○固坦承系爭土地係供增加債權擔保之用，並無買賣之事實，惟矢
    口否認有何使公務員登載不實之犯行，辯稱：伊僅要求甲○○提供系爭土地增加
    債權之擔保，移轉登記係甲○○委託代書丙○○去辦的，伊等辦好後才知甲○○
    是將系爭土地所有權移轉登記予伊，伊並不知情云云。惟查：被告乙○○於審理
    中已供承：「（問：沒有買賣為何以買賣為原因辦理移轉登記？）因為他（即甲○○）欠我一千六百萬元，利息已經很久沒繳，為了增加擔保，所以他同意將上
    開六筆土地辦理移轉登記在我名下」「（問：既是要增加擔保，為何不辦理設定
    抵押，而辦理移轉登記？）因為過戶對我比較有保障，而且甲○○的財產被拍賣
    ，他為了脫產，所以將土地移轉登記在我名下，以後還錢再過戶給他」等語（見
    本院八十九年十二月二十九日審判筆錄），核與告訴人甲○○指稱：「我是經由
    蔡明取介紹，拿上開六筆土地去向被告要借款二千萬元，他要求須將土地先移轉
    登記給他，他比較有保障，等我還錢後，他再過戶還我」等語情節相符，並經證
    人即辦理系爭土地移轉登記之代書丙○○證稱：「（問：沒有買賣為何以買賣為
    原因辦理移轉登記？）因為甲○○要向被告借錢，被告要求先辦理移轉登記，等
    還錢後才登記還他」「（問：明知沒有買賣為何還以買賣為原因辦理移轉登記？
    ）因為甲○○有困難，我長期擔任他的代書，不能選擇這件不要辦」等語屬實，
    足徵被告乙○○與告訴人甲○○及證人丙○○間，就系爭土地並無買買之事實，
    而故意虛以買賣為原因辦理所有權移轉登記之過程均有共同犯意聯絡及行為分擔
    甚明。被告乙○○雖辯稱：過戶是甲○○委託丙○○辦理的，伊不知情云云，然
    告訴人甲○○若非被告乙○○要求辦理所有權移轉登記，豈有自行將他人（即楊
    職誌）所有上開系爭土地辦理所有權移轉登記之理？且辦理過戶手續須被告乙○○各項文件配件，辦理完畢後，被告乙○○亦有收受新領土地所有權狀及土地登
    記簿謄本，若其並無辦理移轉登記之真意，豈有事後均未表示異議之理？此外，
    復有高雄市政府地政處三民地政事務所九十年一月三日高市地民一字第六二號函
    及高雄縣鳳山地政事務所八十八年十一月二十二日八八鳳地所四字第一九五０一
    號函附土地登記聲請書、土地所有權移轉契約書及土地登記謄本等附卷可資佐證
    ，被告乙○○所辯，顯與上開事證不符，不足採信。本件事證明確，被告犯行堪
    以認定。
二、核被告乙○○所為，係犯刑法第二百十四條使公務員登載不實罪。被告乙○○與
    甲○○及丙○○三人就上開犯行有犯意聯絡及行為分擔，應論以共同正犯。被告
    乙○○先後二次犯行，時間緊接，手法相同，所犯構成要件相同，顯係基於概括
  犯意為之，為連續犯，應依刑法第五十六條之規定，論以一罪，並依法加重其刑
    。公訴人漏未論及被告乙○○連續犯行及甲○○與丙○○共同正犯罪行，應予指
    明。審酌被告乙○○尚無犯罪前科，素行良好，為保障自己債權，而虛列所有權
    移轉原因，使公務員登載不實，足以生損害於地政機關對於土地登記管理之正確
    性及所有權人，犯後飾詞卸責，未見悔意，及其所生之危害等一切情狀，爰量處
    主文所示之刑，又刑法第四十一條業經立法院於九十年一月四日修正，同年一月
    十日經總統公布，同月十二日生效，將得易科罰金之適用範圍擴大為最重本刑五
    年以下有期徒刑之罪，而易服勞役及期間、數罪併罰之定執行刑、緩刑及易以訓
    誡、易科罰金各事項，均應依新法〔最高法院二十四年七月民刑庭總會決議（二
    ）意旨參照〕，本件被告行為後法律既有變更，雖其所犯之罪原在得易科罰金之
    適用範圍，仍應依刑法第二條第一項之規定，併諭知易科罰金之折算標準，以資
    懲儆。
據上論斷，應依刑事訴訟法第二百九十九條第一項前段、刑法第二條第一項第二十八
條、第五十六條、第二百十四條、第四十一條，罰金罰鍰提高標準條例第一條前段、
第二條，判決如主文。
本案經檢察官楊婉莉到庭執行職務。
中      華      民      國    九十      年      一      月     十二     日
                                  臺灣高雄地方法院刑事第七庭
                                              法  官    裕  斗
右正本證明與原本無異。
如不服本判決，應於判決送達後十日內，向本院提出上訴狀。
                                              書記官  龔      能
中      華      民      國    九十      年      一      月     十二     日
附錄本判決論罪科刑法條全文：
刑法第二百十四條：
  明知為不實之事項，而使公務員登載於職務上所掌之公文書，足以生損害於公眾或
  他人者，處三年以下有期徒刑、拘役或五百元以下罰金。


司法院資訊處製作；財團法人民間司法改革基金會備份。
